臺灣高等法院刑事判決　　　　　　　　100年度上訴字第622號
上　訴　人　臺灣板橋地方法院檢察署檢察官
被　　　告　詹進忠
選任辯護人　余忠益律師
上列上訴人因被告傷害等案件，不服臺灣板橋地方法院99年度訴
字第1909號，中華民國100年1月10日第一審判決（起訴案號：台
灣板橋地方法院檢察署99年度偵字第2668號），提起上訴，本院
判決如下：
    主  文
上訴駁回。
    事  實
一、詹進忠與徐玉樹均屬遊民街友，暫棲身於臺北縣中和市（改
    制為新北市中和區○○○街85巷旁廢棄空屋。於民國99 年1
    月3日晚間11時許，二人在上址1樓飲酒，發生爭執。詹進忠
    乃基於普通傷害之犯意，隨手拾取小型塑膠椅朝徐玉樹揮擊
    1 下，致徐玉樹受有左頭枕頂區離中線左側3至5公分處斜縱
    向挫裂傷（3.2公分×0.5公分)。嗣徐玉樹至同址4樓休息，
    因其患有在外觀及客觀上無法發現及預見之肝硬化病症，已
    達肝衰竭程度，凝血功能不全，致於同年月5日中午12時許
    ，因出血性休克及代謝性休克而死亡。
二、案經徐玉樹之兄徐志強訴由臺北縣政府警察局中和第二分局
    報請臺灣板橋地方法院檢察署檢察官偵查起訴。
    理  由
一、上揭犯罪事實，業據被告詹進忠於警詢、檢察官訊問、原審
    及本院審理時坦承不諱，並有塑膠椅1張扣案可資佐證。且
    有臺北縣政府警察局中和第二分局99年3月2日北縣警鑑字第
    0990 031933號轄內徐玉樹死亡案現場勘察報告暨現場圖、
    採證照片、臺北縣政府警察局99年2月12日北縣警鑑字第
    099002584 2號鑑驗書各在卷足稽。而被害人徐玉樹遭被告
    毆打，受有左頭枕頂區離中線左側3至5公分處斜縱向挫裂傷
    （3.2公分×0.5公分），亦經法務部法醫研究所解剖鑑定無
    誤，有該所（99）醫剖字第0991100088號解剖報告書、（99
    ）醫鑑字第0991100189號鑑定報告書各存卷為憑，俱徵被告
    前揭不利於己之自白與事實相符。本案被告事證明確，傷害
    犯行堪予認定，應予依法論科。
二、核被告所為，係犯刑法第277 條第1 項傷害罪。公訴人認被
    告所為係犯刑法第277條第2項前段傷害致死罪；惟按因犯罪
    致發生一定之結果，而有加重其刑之規定者，如行為人不能
    預見其發生時，不適用之，刑法第17條定有明文。加重結果
    犯，以行為人能預見其結果之發生為要件，所謂能預見乃指
    客觀情形而言，與主觀上有無預見之情形不同，若主觀上有
    預見，而結果之發生又不違背其本意時，則屬故意範圍。刑
    法第277條第2項前段規定之傷害致死罪，係對於犯普通傷害
    罪致發生死亡結果所規定之加重結果犯，參酌同法第17 條
    規定，以行為人所實施之普通傷害行為，客觀上能預見可能
    發生超越其犯意所生之較重結果即死亡結果，但行為人主觀
    上不預見者為要件；即加重結果犯係以該行為人對於其行為
    所生、客觀上有預見可能之加重之結果，但行為人事實上因
    當時之疏忽致未預見為要件（最高法院47年台上字第920 號
    判例意旨及96年度台上字第6924號判決意旨參照）。經查，
    被害人於99年1月3日晚間11時許遭被告毆打，受有頭部挫裂
    傷，而於同年月5日中午12時許，因出血性休克及代謝性休
    克死亡之事實，固據臺灣板橋地方法院檢察署檢察官督同法
    醫師相驗，製有相驗屍體證明書可參。然經法務部法醫研究
    所解剖鑑定結果，被害人所受頭部挫裂傷，為其死亡原因之
    導因，其死亡方式係他為，然被害人頭部挫裂傷、皮下及帽
    狀腱膜有出血，但無骨折，鋸開頭骨後發現，其顱內皮質及
    腦膜呈輕度鬱血，為輕中度死後變化，硬腦膜上、下腔無出
    血，有局部內臟屍斑留存於枕部基底部，於腦髓皮質有明顯
    鬱血及水腫現象，惟切面無明顯出血，硬腦膜無血塊，移除
    硬腦膜於顱底無骨折，據此研判被害人頭部挫裂傷並非致命
    傷，一般正常人在接受此外力後，雖可造成頭部挫裂傷，但
    應不會導致死亡結果，乃被害人患有荳蔻肝與腦膜增、慢性
    發炎，即嚴重肝硬化達肝衰竭之程度，可併發肝腎衰竭與肝
    腦病變達代謝性休克、神智不清之程度，並因肝硬化致凝血
    功能不全，可導致小傷口持續出血致出血性休克之致命結果
    ；因認被害人生前飲用酒精性飲料、腦膜炎及頭部鈍傷及荳
    蔻肝（嚴重肝硬化）、酒精中毒達肝衰竭持續出血，致出血
    性休克及代謝性休克死亡，死亡方式雖係他為，惟頭部鈍傷
    與死亡之責任較輕，死亡原因之責任與肝硬化、肝衰竭原有
    病情較相關，有卷附前揭解剖報告書、鑑定報告書及法務部
    法醫研究所99年11月25日法醫理字第0990006109號函可參。
    足徵被害人遭被告擊中頭部，所受傷勢於通常情形原不足以
    致命，乃被害人患有肝硬化病症，達肝衰竭之程度，凝血功
    能不全，致引發出血性休克及代謝性休克死亡。至於頭部雖
    係人體重要部位，然被告毆打被害人所持係一般小型塑膠座
    椅，其椅面、椅腳等整體結構悉為片狀塑膠材質，質地尚非
    堅硬，且被告持以揮擊被害人一下，隨即停手，並未持續重
    擊，是所肇被害人頭部傷口面積僅約3.2公分×0.5公分，亦
    未傷及顱骨，依其情節，客觀上自不能預見被害人死亡之結
    果。況被害人遭被告毆打所受頭部挫裂傷，於一般情形應不
    足以致命，係因被害人患有肝硬化之疾病，凝血功能不全，
    致於持續出血後，因出血性休克及代謝性休克死亡。而肝硬
    化之病症在外觀上本不易查覺，被害人係61年11月20日生，
    於本案發生時年僅38歲，正值身體健康之壯年。再觀諸現場
    照片，被告與被害人棲居之房舍，僅有磚牆、屋頂等結構，
    門扇、窗戶俱無，雜物、板材散落各地，雜亂無章，確非一
    般人長久居住處所。被告所稱：其與被害人均係游民，因暫
    居棲身於空屋而相識等情，應屬有徵。則被告對偶然結識壯
    年之被害人患有肝臟疾病，實無從知悉，依經驗法則，客觀
    上並無預見之可能。綜合上情，被告為傷害行為時，所持工
    具暨所施力道造成之傷害並無致命之虞。被害人因肝硬化達
    肝衰竭之程度，凝血功能不全，致於持續出血後死亡，乃個
    人疾病致身體衰敗體質特殊，已超出被告客觀可預見之範圍
    ，依刑法第17條規定，尚非得以傷害致死之罪名相繩。公訴
    人認應論以傷害致死罪，容有未洽，然其基本社會事實要屬
    同一，應由法院變更起訴法條。
三、原審基此認定，援引刑事訴訟法第300條、刑法第277條第1
    項、刑法施行法第1條之1等規定，審酌被告與被害人相識於
    偶然，本無怨隙，僅因細故，以暴力相向，欠缺尊重他人身
    體法益之守法觀念，致被害人頭部受傷，行為偏差，兼衡被
    告之素行、智識程度，其犯罪之動機、目的、手段、被害人
    傷勢，及被告犯罪後之態度等一切情狀，量處有期徒刑二年
    六月，資為懲儆。並說明扣案塑膠椅1張，雖係被告持以傷
    害使用，然無證據證明為被告所有之物，不得宣告沒收。其
    認事用法均無不合。
四、檢察官上訴意旨，仍指被告傷害致死罪，除仍執前詞外，另
    以被告警詢時供稱：手持塑膠椅子，造成被害人頭部後腦勺
    受傷流血，隨即上樓睡覺，直至翌日（4）日下午4時許，上
    樓看見被害人聲音微弱、精神狀況昏沈，認為被害人有死亡
    之可能，有想將被害人送醫，但未做任何處置，旋即離去等
    語，因認被告主觀上有預見被害人死亡之結果。又引用最高
    法院83年台上字第391號、85年台上字第2397號判決要旨，
    認被告傷害行為與死亡結果間有因果關係云云。惟查被告於
    被害人受傷之第二日發現被害人精神昏沈，未將之送醫，亦
    未為任何處置即離去，係被告犯罪後是否救治被害人，與被
    告傷害時，客觀上有無預見被害人死亡無關，不能以事後未
    救被害人，倒推被告傷害當時即有殺人或有傷害致人於死之
    認知或預見。至於被告事後未對被害人求治，為是否遺棄之
    問題，公訴人既未起訴，自非法院所能審理。另上訴人所引
    最高法院判決，其中83年台上字第391號，係就一方無照駕
    駛並超速跨越分行限制線行駛之過失行為，與對方跨越分行
    限制線行駛之交通違規行為間，有無因果關係所為之判決，
    與本件情形無關。另85年台上字第2397號判決，係以行為人
    以具有安眠、鎮靜作用之西藥「普腦」大量5、6顆加入酒中
    ，迷昏被害人強盜財物，後被害人因飲酒中之「普腦」藥物
    引發噁心、嘔吐、昏迷及吸入嘔吐物致阻塞氣管窒息死亡。
    加害行為後因被害人本身生理因素所生之加重結果，並非獨
    立之自然原因或第三者之介入，應認具有相當因果關係。認
    「普腦」藥物在一般劑量下，已可能有嘔吐之副作用，行為
    人以「普腦」藥物摻入酒中使被害人飲用，在醫學上更有加
    速對腦中樞神經系統之抑制作用，被害人因而吸入嘔吐物阻
    塞氣管窒息死亡，既係出於其本身生理上之現象，並無任何
    他因之介入，此死亡之加重結果，自與行為人之「普腦」加
    酒使被害人飲下致使不能抗拒之強劫罪基本犯罪間有相當因
    果關係，而此情形依客觀之觀察，非無預見之可能。與本件
    被告普通傷害毆打被害人受傷，一般人在此情況均不致造成
    死亡。乃因被害人患有荳蔻肝與腦膜增、慢性發炎，即嚴重
    肝硬化達肝衰竭之程度，可併發腎衰竭與肝腦病變達代謝休
    克、神智不清之程度，並因肝硬化致凝血功能不全，可導致
    小傷口持續出血致出血性休克之致命結果；被害人係生前飲
    用酒精性飲料、腦膜炎及頭部鈍傷及荳蔻肝（嚴重肝硬化）
    、酒精中毒達肝衰竭持續出血，致出血性休克及代謝性休克
    死亡，係因其他原因之介入造成死亡之結果。亦與上開判決
    情形不同，不能比附援引。是公訴人之上訴為無理由，應予
    駁回。
據上論斷，應依刑事訴訟法第368條，判決如主文。
本案經檢察官曾忠己到庭執行職務。
中    華    民    國    100    年    3    月    29    日
                  刑事第十一庭審判長法  官  許宗和
                                    法  官  沈君玲
                                    法  官  趙功恆
以上正本證明與原本無異。
檢察官如不服本判決，應於收受送達後10日內向本院提出上訴書
狀，其未敘述上訴之理由者並得於提起上訴後10日內向本院補提
理由書（均須按他造當事人之人數附繕本）「切勿逕送上級法院
」。
被告不得上訴。
                                    書記官  陳佳伶
中    華    民    國   100    年    3     月    29    日
附錄本案論罪科刑法條全文：
中華民國刑法第277條第1項
傷害人之身體或健康者，處3 年以下有期徒刑、拘役或1 千元以
下罰金。